【裁判字號】    96,上,281
【裁判日期】    970331
【裁判案由】    確認房屋所有權存在等
【裁判全文】
臺灣高等法院臺中分院民事判決           96年度上字第281號
上  訴  人  戊○○
上  訴  人
即被上訴人  丁○○○
            丙○○
            甲○○○
            庚○○
            己○○
共      同
訴訟代理人  魏朝煥律師
被  上訴人
即  上訴人  乙○○
訴訟代理人  吳憲明律師
上列當事人間確認房屋所有權存在事件，兩造對於中華民國96年
8月16日台灣台中地方法院95年度訴字第1958號判決提起上訴，
本院於97年3月19日言詞辯論終結，判決如下：
    主  文
原判決關於駁回上訴人丁○○○、丙○○、甲○○○、庚○○、
己○○後開第二項之訴暨命負擔訴訟費用之裁判均廢棄。
確認上訴人丁○○○、丙○○、甲○○○、庚○○、己○○等就
附表所示土磚石混合造房屋所有權存在（包括該房屋附屬雜項建
造物：鋼架石棉瓦棚面積6.9平方公尺及該房屋建築結構牆壁之
一部分之1/2B磚牆）。
上訴人戊○○、乙○○之上訴駁回。
第一審訴訟費用新台幣壹萬伍仟肆佰貳拾伍元、第二審訴訟費用
新台幣貳萬玖仟佰陸拾柒元，合計肆萬肆仟柒佰玖拾貳元由上
訴人乙○○負擔新台幣肆萬肆仟元，上訴人戊○○負擔新台幣伍
佰元，餘由上訴人丁○○○、丙○○、甲○○○、庚○○、己○
○負擔。
    事  實  及  理  由
一、上訴人丁○○○、丙○○、甲○○○、庚○○、己○○、戊
    ○○起訴主張：系爭坐落台中縣梧棲鎮○○段163地號土地
    （以下稱系爭土地）於35年間台灣省實施土地總登記時登記
    為大甲區○○鎮○○段第341地號，登記所有權人為李其（
    已於民國前4年3月22日死亡），管理人為李一（戶籍登記姓
    名李乙），於58年11月20日改登記所有權人為辛○○、李再
    添應有部分各1/2。辛○○於79年5月1日贈與其女陳素蘭，
    79年5月23日移轉登記予陳素蘭，李再添於90年12月1日死亡
    ，以分割繼承登記其子即上訴人乙○○。上訴人丁○○○之
    夫即上訴人丙○○、甲○○○、庚○○、己○○之父親陳謀
    樑（已於71年8月20日死亡），其父親陳科（已於39年11月
    10日死亡）於38年4月30日向系爭土地所有權人李其之繼承
    人李萬、李坤耀（即李昆耀）買受系爭土地權利2/8及地上
    土塊造房屋3間。46、47年間，因該土塊造房屋漏水嚴重，
    不堪居住，陳謀樑乃將土塊造房屋3間全部拆除，並在陳科
    所買受之土地範圍內，建造土、磚石混合造平房乙棟。陳謀
    樑又於52年12月10日向系爭土地所有人李其之繼承人李再添
    （被上訴人即上訴人乙○○之先父）、李謝滿（即陳素蘭之
    祖母），及李火生買受系爭土地之繼承權利4/10。陳謀樑於
    出賣人李再添等3人交付該土地後，在該土地上出資興建如
    附表所示磚造二樓房屋乙棟。陳科死亡後，其與李萬、李昆
    耀之上開土地買賣關係，由陳科之子陳謀樑、陳紫樑（已於
    91年12月23日死亡，無配偶、子嗣）、戊○○繼承。陳謀樑
    死亡後，其與李再添、李謝滿及李火生之土地買賣關係，由
    全體繼承人即上訴人丁○○○、丙○○、甲○○○、庚○○
    、己○○等5人共同繼承。如附表所示之土磚石混合造房屋
    ，係陳謀樑於46、47年間興建；磚造二樓房屋，係陳謀樑於
    52年間出資興建；鋼架石綿瓦棚，係陳謀樑於70年間出資興
    建；簡易房舍、1/2磚牆亦係陳謀樑出資興建；化糞池10人
    份1座及水泥地則係上訴人戊○○出資興建。陳謀樑於71年8
    月20日死亡，上開土磚石混合造房屋、磚造二樓房屋、鋼架
    石綿瓦棚、簡易房舍、1/2磚牆等財產，由上訴人丁○○○
    、丙○○、甲○○○、庚○○、己○○共同繼承，取得所有
    權。嗣原審被告台中縣政府（於本院審理中經起訴之上訴人
    等丁○○○撤回，應負擔此部分訴訟費用）公告地上物補償
    費名冊，該名冊記載系爭土地上如附表所示之地上物所有人
    為上訴人乙○○，上訴人乙○○亦否認上開地上物為上訴人
    丁○○○等人所有。為此求為確認附表所示之地上物所有權
    存在之判決。原審判決認上訴人丁○○○、丙○○、甲○○
    ○、庚○○、己○○就判決附表所示磚造二樓房屋（含化糞
    池、鋼架石綿瓦棚三六點五五平方公尺）之所有權存在，而
    駁回其餘之訴。兩造各就其敗訴部份提起上訴，上訴人丁○
    ○○、丙○○、甲○○○、庚○○、己○○‘戊○○上訴聲
    明：(一)原判決就上訴人敗訴部份（簡易房舍部分未據聲明不
    服除外）應予廢棄；(二)確認上訴人丁○○○、丙○○、甲○
    ○○、庚○○、己○○等就附表所示土磚石混合造房屋所有
    權存在（包括該房屋附屬雜項建造物：鋼架石棉瓦棚面積
    6.9平方公尺。該房屋建築結構牆壁之一部分之1/2B磚牆。
    ）；確認上訴人戊○○對附表水泥地之使用收益權存在；(三)
    第一審、第二審訴訟費用由被上訴人負擔。就對造上訴之上
    訴，答辯聲明：上訴駁回。
三、上訴人乙○○則以：
  (一)系爭土地上之房屋及附屬地上物原為上訴人乙○○及訴外人
    陳素蘭之祖先李其所有，66年間上訴人乙○○之父李再添與
    訴外人陳素蘭之母辛○○就上開房屋遭親戚陳謀樑不法占有
    使用，曾協議允陳謀樑使用至其死亡止，即應遷移，故陳謀
    樑於71年死亡後，丁○○○等人全家即遷出上開房屋，此後
    該屋均無人居住，是以附表所示之房屋非陳謀樑所有，上訴
    人丁○○○等人無所有權。對造上訴人丁○○○等人先稱其
    祖先陳科於38年4月30日向李萬、李坤耀購買土地及地上房
    屋3間，又稱戊○○與陳謀樑於46、47年間，將上開土角房
    屋拆除，共同出資興建房屋及附屬地上物。復改稱係陳謀樑
    自行改建，並稱53年農曆12月間，由陳謀樑、戊○○於購買
    上開4/10應有部分土地上共同出資興建磚造二層樓房屋。於
    70年5月間由上訴人即被上訴人等人出資興建鋼架石綿瓦棚
    ，簡易房舍、1/2磚牆係陳謀樑興建，化糞池10人份及水泥
    地係戊○○於75年興建云云，其主張興建之時間前後不一，
    不足採信，至於證人林忠烈等人於鈞院之證述，亦與事實不
    符，不足採信。又陳素蘭已依本院91年度上字第278號和解
    筆錄聲請執行，經台灣台中地方法院執行處以96年度執字第
    169號執行，將附表所示之地上物點交歸由陳素蘭接管，上
    訴人丁○○○等人已非附表所示之物之所有人甚明。
  (二)又對造上訴人丁○○○等人所提杜賣契字、賣渡證書，當時
    出賣人為李萬、李坤耀、李再添、李火生、李謝滿等人，於
    出賣當時並未取得所有權。且賣渡證書立出賣人記載李坤耀
    ，但李坤耀印章之印文顯見錯誤文件，而字跡一體無按捺或
    畫押，是印章是有盜刻之嫌。故上訴人乙○○否認杜賣契字
    、賣渡證書之真正。
  (三)又66年1月7日繼承登記取得系爭土地所有權時，所有權人李
    再添、辛○○曾於系爭土地及房屋辦理分割完成後至現場要
    求陳謀梁舉家搬遷，然因陳謀梁謂小孩年幼且身體狀況不佳
    ，請求讓其居住至死後即無條件搬遷。故迨至71年8月20日
    陳謀梁死後，始搬遷，此有91年度自更字第18號丁○○○供
    詞可憑。而其搬遷後，系爭房屋長達13餘年無人居住，嗣又
    由陳紫梁為修建且居住，而陳紫梁91年間被告竊占罪成立，
    91 年上訴人乙○○與訴外人陳素蘭於本院91年度上字第278
    號達成訴訟和解，故乙○○是為附表所示地上物之所有權人
    ，並有納稅證明可憑。等語置辯，上訴聲明：(一)原判決關於
    上訴人乙○○敗訴部份應廢棄；(二)對造上訴人在第一審之訴
    駁回。(三)第一、二審訴訟費用由被上訴人丁○○○等人負擔
    。就對造之上訴，答辯聲明：上訴駁回。
三、兩造不爭執事項：
  (一)訴外人臺中縣政府就位於臺中港特定區「市鎮中心」市地重
    劃區內建築改良物補償費事宜，係委託亞興測量有限公司派
    員實地查估並造冊。依內政部訂定之「土地或土地改良物徵
    收補償費核計核發對象及領取辦法」及土地登記規則相關規
    定，建築改良物係以登記簿記載之權利人為核發對象，因系
    爭附表所示之地上物均未辦理保存登記，即以土地所有權人
    為查估通知對象，並於名冊內記載發放金額1,842,710元，
    及發放對象為上訴人乙○○。上訴人丁○○○於補償公告期
    間提起地上物所有人錯誤之異議，訴外人陳素蘭亦於公告期
    間以系爭土地為其與上訴人乙○○共有，補償費應別分別計
    算給付為由提起異議，是訴外人台中縣政府就系爭地上物之
    補償費暫不發放。
  (二)系爭土地之變更登記過程：於35年6月19日總登記為大甲區
    梧棲鎮梧棲字梧棲341地號，57年3月11日變更登記為梧棲鎮
    ○○段梧棲小段341號，58年11月20日再變更登記為梧棲鎮
    ○○段989地號，於73年9月4日變更登記為梧棲鎮○○段163
    地號。所有權移轉登記過程：於35年6月19日登記為李其所
    有，由李乙擔任管理人，嗣後於66年1月7日繼承登記為辛○
    ○及李再添應有部分各1/2，後辛○○於79年5月23日以贈與
    為原因移轉登記予陳素蘭，李再添之應有部分則因死亡，於
    90年12月1日由上訴人乙○○繼承。
  (三)陳謀樑於71年8月20日死亡，上訴人丁○○○為陳謀樑之妻
    ，上訴人丙○○、甲○○○、庚○○、己○○為陳謀樑之子
    女，共同繼承陳謀樑之遺產。
  (四)附表所示之「簡易房舍」現已不存在（此部分未繫屬本院，
    業經確定）。
四、本院得心證理由：
    本件兩造紛就附表所示地上物所有權究歸屬何人，因影響台
    中縣政府補償費發放對象，雙方更迭爭執，是本件兩造爭執
    點為：(1)原審判決附表（以下稱附表）所示地上物之所有權
    人為何者？(2)訴外人陳紫樑於本院91年度上字第278號案件
    中與訴外人陳素蘭達成訴訟上和解，該和解效力是否及於上
    訴人即被上訴人丁○○○等人？
  (一)附表所示地上物之所有權人為何者？
  1.附表磚造二樓房屋部分（含化糞池10人份1座、鋼架石棉瓦
    棚36.55平方公尺）：
    上訴人乙○○抗辯稱：該建物本為其祖先所有，後因出借予
    陳謀梁，而所有權人李再添、辛○○因顧及陳謀梁當時身體
    狀況不佳、小孩年幼，故讓其居住至逝世後始無條件搬離，
    而陳謀梁家屬於71年底即搬離，此有91年度字更字第18號丁
    ○○○供詞可證等情。經查：證人辛○○固於本院到庭證
    稱：該房子為伊所有，祖先所留下。日本時代兄弟分家祖先
    所留下，給伊祖父，後來再給伊姑姑，再由伊繼承。嗣後被
    強占。系爭房子不知何人所蓋等語（見本院卷第182頁）。
    另證人壬○○於本院到庭雖證稱：小時有看過系爭房子，在
    五、六歲的時，當時見到的都是平房，有好幾間土磚的，有
    廚房倉庫。是伊父李再添帶伊去的。並告訴老家位置。當時
    非本院卷第10頁的房子。是土造的。有小部分有磚造，土造
    的比較多，都是平房，是一排三、四間連在一起的。於66年
    有再去，當時偕同父親去。伊不知陳謀樑的樣子，他們談的
    時候伊在外面，事後父親表示已經談妥，陳謀樑說他身體不
    好，待老了以後再返還，（法官問60年去的時候房子有無變
    更？）有小修繕，但還是平房。房子是李奇下來李乙蓋的。
    從李其到至伊為第五代。房子應該是李乙搭建的，…房子部
    分，不知何時起造的，我祖先蓋的是土磚厝平房，何時變更
    為磚造不清楚。」等語（見本院卷第183頁）。衡諸證人辛
    ○○雖證稱系爭建物為其所有，然因系爭建物所有權歸屬與
    證人辛○○有密切關係，利害關係攸關，是其證詞顯有偏頗
    ，不可採信。而證人壬○○雖證稱系爭建物為上訴人乙○○
    祖先所有，然該項證詞為壬○○聽聞而來，是否確實尚待它
    項事證予以證明；況依證人壬○○所言，房屋為李乙所建造
    ，兩造所不爭執之繼承系統表顯示，李乙於15年5月20日死
    亡，斯時尚屬日據時代，建築材料豈有可能如此新穎之二樓
    洋房？（見原審卷51頁上禎照片）觀該建物其型式及材料均
    屬較現代，與日據時代相去甚遠，且證人壬○○稱當時所看
    到房子皆為平房，則此與附表磚造二樓房屋現況有所不符，
    故證人辛○○、壬○○所言顯然不實，不足以證明該建物所
    有權為上訴人乙○○所有。
    另訴外人陳素蘭於91年間，曾以台灣台中地方法院91年度
    訴字第639號訴請陳紫樑將如附表所示磚造二樓房屋拆除並
    將所占用之系爭土地返還，於同年並自訴陳紫樑竊佔（本院
    91年度自更字第18號刑事判決陳紫樑犯竊佔罪，處有期徒刑
    3月，緩刑2年確定），於上開二案件審理時，陳素蘭、陳紫
    樑均明白表示如附表所示磚造二樓房屋係陳謀樑所興建，有
    本院91年度自更字第18號判決1份附卷可憑，並經本院調取
    上開91年度訴字第639號案件卷證核閱屬實。查上開二案件
    審理時，本件地上物補償費之情事尚未發生，是陳素蘭、陳
    紫樑於上開案件所為如附表所示磚造二樓房屋係陳謀樑所興
    建之陳述，應係真實，當可採信。又上訴人乙○○於本案訴
    訟進行中，另案起訴請求上訴人丁○○○、丙○○、甲○○
    ○、庚○○、己○○拆屋還地事件（台灣台中地方法院96年
    度訴字第1023號），其起訴狀事實及理由陳述：「... 詎被
    告（即丁○○○、丙○○、甲○○○、庚○○、己○○）未
    經原告（即陳素蘭及乙○○）同意，竟自71年12月1日起無
    權占有系爭土地面積為0.019555公頃擅自搭蓋違章建築」，
    有該起訴狀附卷可憑。益見系爭土地上如附表所示之磚造二
    樓房屋非上訴人乙○○或陳素蘭所有甚明。
    另證人癸○○於本院到庭證明系爭建物係陳謀樑於43年間
    請梧棲南港里者興建。因伊41年結婚，又住隔壁，右邊的是
    43年蓋的，…。」等語明確（見本院卷第184-185頁）。又
    證人林忠烈於原審審理中亦證稱：「照片中二樓磚造房屋是
    陳謀樑出錢叫我父親林東發蓋的。我有一起去蓋，我從14歲
    開始就跟我父親一起去工作。大概51、52年蓋的，只是做這
    棟房子的木工。」（見原審卷第65-67頁）；而證人王庭河
    亦於原審證稱：「鋼架石棉瓦棚〈指磚造二樓房屋〉是陳謀
    樑叫伊做的，大約超過20年了。」等語（原審卷第67-68頁
    ）；證人林明宏於原審更證稱：化糞池是於70年戊○○叫我
    做的，土造房屋前面的水泥地也由伊鋪設，跟化糞池是一起
    施工，費用多少已經忘記等語（見原審卷第68-70頁）。雖
    證人等所為之證述，就價金多少及如何支付價金等細節，並
    非完全記憶清楚，然系爭磚造二樓房屋興建之時間迄今已二
    、三十年之久，其間經歷多少變動，實不可能期待證人對每
    一個細節都翔實記憶，是自不能以此而認為證人等所為之證
    述而不可採信。況上訴人乙○○更無法舉證證明磚造二樓房
    屋建造者究係何人，二相對照，益見證人癸○○、林忠烈、
    王庭河及林明宏所言可信。
    按建造執照僅係行政機關管理建築之方法，並非取得所有
    權之法定證據，未辦理建物第一次所有權登記以前，房屋所
    有權屬於出資興建之原始建築人，與起造人及納稅人名義誰
    屬無涉（最高法院85年度台上字第247號判決參照），是未
    辦保存登記建物之所有權屬原始建築人。準此，本院於審酌
    上訴人乙○○、陳素蘭與陳紫樑及上訴人即被上訴人之間歷
    次訴訟於審理時之主張，再參以上開證人癸○○、林忠烈、
    王庭河、林明宏等證人之證述及房屋稅單等證據，且證人壬
    ○○於本院之證詞，可知先前屋況並非有現今磚造二樓房屋
    ，是認上訴人即被上訴人丁○○○等人主張附表所示磚造二
    樓房屋係陳謀樑所出資興建，由陳謀樑原始取得所有權無訛
    。陳謀樑死亡後，自應由上訴人丁○○○‘丙○○、甲○○
    ○、庚○○、己○○等共同繼承。
    按動產與他人之不動產相結合，已成為不動產之重要成分
    ，即非經毀損或變更其物之性質，不能分離，且以非暫時性
    為必要，依民法第811條規定，即因附合而由不動產所有人
    取得動產所有權。關於房屋增、擴建部分，倘與原建物使用
    共同壁，或加建在原建物之上，仍須利用原建物之門戶進出
    ，而無獨立之進出通路，各該增、擴建部分，已與原建物附
    合而成為一整體，即成為原建物之重要成分，依前開規定，
    應由原建物之所有權人取得各該增建部分之所有權。查附表
    所示磚造二樓房屋內如附表所示之化糞池10人份1座及屋外
    鋼架石棉瓦棚（36.55平方公尺，此為台中縣政府補償表所
    計算之面積）已附合於二樓磚造房屋，且功能為輔助磚造二
    樓房屋之使用，非經敲毀損其結構無法與磚造二樓房屋予以
    分離，是已成為該建物之重要成分，是因附合而成為系爭建
    物之一部分，依前開規定，上開化糞池、鋼架石棉瓦棚（
    36.55平方公尺）不論係何人興建（上訴人戊○○主張係其
    出資興建），應由房屋所有權人陳謀樑取得所有權。而上訴
    人丁○○○、丙○○、甲○○○、庚○○、己○○既為陳謀
    樑之法定繼承人，應由彼等繼承取得磚造二樓房屋之所有權
    ，上訴人乙○○之抗辯，非可採信。另上訴人戊○○主張就
    化糞池、鋼架石棉瓦棚（36.55平方公尺）之單獨所有權存
    在，亦非可採納。
  2.附表所示土磚石混合造房屋部分（包括該房屋附屬雜項建造
    物：鋼架石棉瓦棚面積6.9平方公尺及該房屋建築結構牆壁
    之一部分之1/2B磚牆。）：
    上訴人丁○○○等人主張陳謀樑於46、47年間，原土角造房
    屋因下雨即漏水、滲水，不堪居住使用，陳謀樑乃自行買來
    磚塊、砂石、水泥等自行改建等語。經查：
    證人癸○○於本院到庭證稱：「（系爭房子為何變成原審
    卷第50頁？）右邊的是43年蓋的，其他後來才蓋的，大約50
    幾年的時候，也是陳謀樑蓋的。」（本院卷第184-185頁）
    ；另證人壬○○於本院證稱：「（60年去的時候房子有無變
    更？）有小修繕，但還是平房。…房子原來是我們祖先的，
    是李其下來李乙蓋的。房子應該是李乙搭建的。房子的部份
    ，我不知道何時起造的，我祖先蓋的是土磚厝平房，何時變
    更為磚造我不清楚。」（本院卷第183-184頁）；又證人陳
    敏川則於原審證稱：「原告之上開房屋是在30、40年就蓋好
    了，土磚石混合造房屋是陳謀樑去他自己之田裡，將泥土挖
    起來用乾之後，拿回來請師傅蓋的，當時伊住在隔壁，小時
    候都在陳謀樑家附近玩，認識他們，磚塊是陳謀樑到建材行
    買回來的，伊沒有看到陳謀樑去建材行買磚塊，但有看到建
    材行用車子載過來等語。」（原審卷第70-71頁）。就上開
    證詞互為對造，就土磚石混合造房屋亦為陳謀樑建造，惟由
    證人壬○○證詞中約略可知，目前土磚石混合造房屋現況與
    最初原先房屋現況為土磚厝平房並非相同，是有經修繕。
    另據原審卷附之賣渡証書所載（原審卷第9頁），陳謀樑
    之父陳科於38年4月30日向系爭土地李其之繼承人李萬、李
    坤耀（即李昆耀）買受系爭土地權利2/8及地上土塊造房屋
    3間。陳謀樑又於52年12月10日向系爭土地所有人李其之繼
    承人即上訴人乙○○之父親李再添、李謝滿（即陳素蘭之祖
    母），及李火生（李再添之哥哥）買受系爭土地之繼承權利
    4/10。並記明該土地為祖父李乙所有尚未繼承，其繼承事宜
    由買主負責，有杜賣契字、賣渡證書等可稽（見原審卷9-14
    頁），固為上訴人乙○○所否認，然參以陳謀樑隨後，在該
    土地上出資興建如附表所示磚造二樓房屋乙棟，其大興土木
    ，所費不貲，建築時間亦非一蹴可幾，豈不慮土地所有人出
    面阻擾？其買受2/8加計4/10等於13/20，超過一半，若非有
    正當權源，豈敢如此？是以上訴人丁○○○等人主張陳科於
    38年4月30日向系爭土地李其之繼承人李萬、李坤耀（即李
    昆耀）買受系爭土地權利2/8及地上土塊造房屋3間。迨46、
    47年間，因該土塊造房屋漏水嚴重，不堪居住，陳謀樑乃將
    土塊造房屋3間全部拆除，並在陳科所買受之土地範圍內，
    建造土、磚石混合造平房乙棟。陳謀樑又於52年12月10日向
    系爭土地所有人李其之繼承人李再添（即上訴人乙○○之父
    親）、李謝滿（即陳素蘭之祖母），及李火生買受系爭土地
    之繼承權利4/10。雖李再添、李謝滿及李火生等人出售時，
    屬於全體繼承人公同共有，然嗣後登記為所有權人，其處分
    自屬有效。陳謀樑在該土地上出資興建如附表所示磚造二樓
    房屋乙棟等情，參酌其所提出之老舊之杜賣契字、賣渡證書
    與上開證人證言，縱嗣後出賣人繼承人拒絕所有權移轉登記
    ，但其占有非屬無權占有甚明。是上訴人丁○○○等人以此
    主張取得土磚石混合造房屋之所有權，當可採信。
    又附表所示石綿瓦鋼架棚（6.9平方公尺）及該房屋建築
    結構牆壁之一部分之1/2B磚牆，依前開說明，石綿瓦鋼架棚
    已為此土磚石混合造房屋之附屬物，屬房屋所有人陳謀樑所
    有，而1/2B磚牆依照片顯示（原審卷(二)52頁），磚牆之磚塊
    顏色鮮艷，非日據時代之物，與上述磚造二樓房屋年代相近
    ，又緊鄰土磚石混合造房屋，顯亦屬陳謀樑所有，是上訴人
    丁○○○、丙○○、甲○○○、庚○○、己○○主張土磚石
    混合造房屋（含石綿瓦鋼架棚6.9平方公尺）有所有權存在
    ，亦屬實在。
  3.水泥地部分：
    按稱不動產者，謂土地及其定著物。不動產之出產物，尚
    未分離者，為該不動產之部分；又動產因附合而為不動產之
    重要成分者，不動產所有人取得動產所有權。民法第66條、
    第811條分別定有明文。準此，動產附合於不動產後，須已
    成為不動產之重要成分，始有附合之問題。而所謂重要成分
    ，係指兩物結合後，非經毀損或變更其物之性質，不能分離
    者而言，且此種結合，並以非暫時性為必要。本件附表所示
    之水泥地已經成為系爭土地之一部分，其鋪設於土地上已為
    繼續、固定附著於土地，亦非暫時而已，自應由系爭土地取
    得所有權。非由上訴人戊○○取得甚明，上訴人丁○○○等
    人固以水泥地係由上訴人戊○○出資鋪設，願意將此部分之
    補償費由戊○○領取，由其確認云云，查證人林明宏固於原
    審證明該水泥地係由上訴人戊○○出資要林某鋪設等語屬實
    （原審卷第69頁）。然既附合為系爭土地之重要成份，非經
    毀損或變更其物之性質，不能分離，至多依民法第816條所
    定依關於不當得利之規定，請求不動產所有人支付償金之問
    題，不得單獨訴請確認其所有權；而其所謂之使用收益僅屬
    事實而已，不得為確認之訴訟標的，其請求即為無理由。
  (二)訴外人陳紫樑於本院91年度上字第278號案件與陳素蘭達成
    訴訟上和解，該和解效力是否及於上訴人丁○○○等人？上
    訴人乙○○主張陳素蘭依上開和解筆錄，聲請台灣台中地方
    法院執行處執行點交，已經法院點交予陳素蘭接管，不管之
    前係何人占有、所有，依現況附表所示之地上物所有權已歸
    乙○○及陳素蘭所有云云。經查：
    訴外人陳素蘭對陳紫樑就系爭土地係屬無權占用而訴請拆
    屋還地及給付相當於租金之不當得利事件，經原審法院以91
    年度訴字第639號判決陳紫樑需給付陳素蘭土地租金64,591
    元，駁回其餘部份請求，陳素蘭不服，嗣提起上訴，經本院
    以91年度上字第278號受理，二人並成立訴訟上和解，和解
    內容為：「一、被上訴人（指陳紫樑）願於92年9月20日前
    自坐落台中縣梧棲鎮○○段163地號土地上房屋遷出，並將
    上開土地交還上訴人（指陳素蘭）及共有人李榮杉（應係彬
    之誤寫）。二、被上訴人自上開土地遷出後，被上訴人願拋
    棄上開土地上之地上物（包括房屋）權利，由上訴人及共有
    人李榮杉（應係彬之誤寫）自由處分。」此由原審依職權調
    取上開案卷核閱屬實。並經法院強制執行完畢，有原審執行
    處執行點交之公告函影本1紙在卷可憑，另原審91年度上字
    第278號判決，其當事人為陳素蘭及陳紫樑，訴訟標的為陳
    素蘭本於就系爭土地之返還請求權，請求陳紫樑拆屋還地，
    是不當然逕謂陳素蘭就系爭土地上之磚造二樓房屋為所有權
    人。再者，系爭土地上之磚造房屋雖已經執行法院點交於陳
    素蘭，惟執行法院所為處分對實體權利不具有終局審認權，
    是不得因陳素蘭受點交磚造二樓房屋，而終局認定陳素蘭係
    該房屋之所有權人。且陳紫樑於上開案件審理時，一再陳稱
    附表所示之磚造二樓房屋是陳謀樑所興建，借給伊使用，伊
    無處分權（見原審91年度訴字第639號卷）。是陳紫樑非附
    表所示磚造二樓房屋之所有權人，且無證據證明陳紫樑對上
    開房屋自所有權人處取得事實上之處分權。是陳紫樑對系爭
    磚造二樓房屋既無事實上處分權，則其在本院所為有關此部
    分之和解，乃無處分權之人所為之和解，其效力自不能拘束
    真正所有權人。是上訴人乙○○辯稱系爭磚造二樓房屋已點
    交予陳素蘭接管，上訴人丁○○○等人不得再主張其為所有
    權人云云，然此至多由陳素蘭取得占有，不能因此取得其所
    有權，其所辯要難為取。
  (三)綜上所述，上訴人丁○○○、丙○○、甲○○○、庚○○、
    己○○主張就附表所示(1)造二樓房屋（含化糞池10人份1座
    、石綿瓦鋼架棚36.55平方公尺）及(2)土磚石混合造房屋部
    分（包括該房屋附屬雜項建造物：鋼架石棉瓦棚面積6.9平
    方公尺及該房屋建築結構牆壁之一部分之1/2B磚牆。）之所
    有權存在，洵屬有據，至於請求上訴人戊○○請求確認就水
    泥地有使用收益為無理由。
五、從而，上訴人丁○○○、丙○○、甲○○○、庚○○、己○
    ○主張就附表所示(1)造二樓房屋（含化糞池10人份1座、石
    綿瓦鋼架棚36.55平方公尺）及(2)土磚石混合造房屋部分（
    包括該房屋附屬雜項建造物：鋼架石棉瓦棚面積6.9平方公
    尺及該房屋建築結構牆壁之一部分之1/2B磚牆。）之所有權
    存在，洵屬有據，應予准許，原審所為(1)部分為上訴人丁○
    ○○等勝訴，而駁回其餘之訴，就(1)部分所為上訴人乙○○
    及水泥地部分為上訴人戊○○敗訴之判決，核無不合，彼等
    上訴論旨指摘原判決不當，聲明求為廢棄改判，非有理由，
    皆應予駁回。就(2)部分為上訴人丁○○○等敗訴之判決，於
    法尚有未洽，自屬不能維持。其上訴論旨指摘原判決不當，
    求為廢棄改判，非無理由，爰判決如主文所示。
六、本件事證已臻明確，兩造其餘主張陳述及所提證據與判決結
    果不生影響，爰不另論述，附此敘明。
據上論結，本件上訴為一部有理由，一部為無理由，依民事訴訟
法第450條、第449條第1項、第79條、第85條第1項但書，判決如
主文。
中    華    民    國    97    年    3     月    31    日
                  民事第五庭    審判長法  官  林陳松
                                      法  官  王重吉
                                      法  官  鄭金龍
以上正本係照原本作成。
上訴人乙○○敗訴部分得上訴。
上訴人戊○○不得上訴。
如對本判決上訴，須於收受判決送達後20日內向本院提出上訴書
狀，其未表明上訴理由者，應於提出上訴後20日內向本院提出上
訴理由書（須按他造人數附具繕本）。
上訴時應提出委任律師為訴訟代理人之委任狀。具有民事訴訟法
第466條之1第1項但書或第2項之情形為訴訟代理人者，另應附具
律師及格證書及釋明委任人與受任人有該條項所定關係之釋明文
書影本。
                                      書記官  陳振海
中    華    民    國    97    年    4     月    1     日
                                                      Ｍ
 附 表：
 建築物及其他地上物坐落土地：台中縣梧棲鎮○○段163地號
┌───────────┬───────────────────┐
│   名    稱           │      備    註                        │
├───────────┼───────────────────┤
│磚造二樓房屋          │門牌號碼：台中縣梧棲鎮○○里○鄰○○路│
│                      │214號                                 │
├───────────┼───────────────────┤
│土磚石混合造房屋      │                                      │
├───────────┼───────────────────┤
│鋼架石綿瓦棚          │磚造二樓房屋為：36.55平方公尺         │
│                      │土磚石混合造房屋為：6.9平方公尺       │
├───────────┼───────────────────┤
│ 簡易房舍             │                                      │
├───────────┼───────────────────┤
│  1/2B磚牆            │                                      │
├───────────┼───────────────────┤
│  水泥地              │                                      │
├───────────┼───────────────────┤
│  化糞池              │10人份1座，在磚造二樓房屋內           │
└───────────┴───────────────────┘


司法院資訊處製作；財團法人民間司法改革基金會備份。
